【裁判字號】    97,訴,139
【裁判日期】    970416
【裁判案由】    返還價金
【裁判全文】
臺灣桃園地方法院民事判決               97年度訴字第139號
原      告  甲○○
訴訟代理人  邱清銜律師
被      告  乙○○
上列當事人間請求返還價金事件，於民國97年4 月2 日言詞辯論
終結，本院判決如下：
    主      文
被告應給付原告新台幣貳佰柒拾壹萬壹仟佰貳拾肆元，及自民
國九十七年二月五日起至清償日止，按週年利率百分之五計算之
利息。
原告其餘之訴駁回。
訴訟費用由被告負擔十分之七，餘由原告負擔。
本判決於原告以新台幣玖拾萬元供擔保後，得假執行。
其餘假執行之聲請駁回。
    事實及理由
一、本件被告經合法通知，未於言詞辯論期日到場，核無民事訴
    訟法第386 條各款所列情形，爰依原告之聲請，由其一造辯
    論而為判決。
二、原告起訴主張：
（一）先位部分：
      兩造於民國83年12月29日簽訂不動產買賣契約書（下稱系
      爭契約），約定原告以新台幣（下同）1,936,660 元向被
      告買受坐落桃園縣楊梅鎮○○○段206-3 地號、地目旱之
      耕地（下稱系爭耕地）中面積582 平方公尺之土地，坐落
      位置並約明於系爭契約附圖中，並於系爭契約批明事項約
      明，系爭耕地無法立即分割，待法令許可辦理分割登記時
      ，被告無條件即時辦理分割登記並移轉所有權予原告。詎
      被告竟於87年10月25日將系爭耕地售予訴外人沈茂易，並
      於同年11月6 日完成所有權移轉登記，其故意毀約不履行
      其義務而徒生糾葛，自屬可歸責於被告之事由，並致給付
      不能，原告自得解除契約，並於鈞院97年3 月5 日言詞辯
      論期日以言詞解除契約，並以筆錄之送達被告為解除契約
      之意思表示通知。依系爭契約第16條約定，被告除應返還
      原告所支付之價金外，尚須賠償同額之違約金，共計3,87
      3,320 元。並聲明被告應給付原告3,873,320 元，及自起
      訴狀繕本送達之翌日（97年2 月5 日）起至清償日止，按
      週年利率5 ％計算之利息；暨陳明願供擔保請准為假執行
      之宣告。
（二）備位部分：
      在農業發展條例89年1 月修正前，耕地原則上不得分割，
      例外於分割後耕地面積均達5 公頃以上者，得經主管機關
      允許分割。系爭土地為旱地，屬農業發展條例所規定之耕
      地，系爭契約約定分割後之土地面積並未達5 公頃，自屬
      客觀不能分割，系爭契約標的內容違反當時農業發展條例
      第30條之強制規定，依民法第71條，系爭契約因約定之意
      思表示無效而根本不成立。又被告將系爭土地出售並移轉
      所有權予訴外人沈茂易後，其已無法依系爭契約約定移轉
      系爭土地所有權予原告，即因可歸責於被告之事由致給付
      不能，原告依民法第256 條規定，以本院97年3 月5 日言
      詞辯論筆錄之送達為解除系爭契約之通知。系爭契約既屬
      無效或經被告解除，則被告收取原告上開價金，即無法律
      上之原因，原告爰依民法第179 條、第182 條規定，請求
      被告返還1,936,660 元。並聲明被告應給付原告1,936,66
      0 元，及自起訴狀繕本送達之翌日起至清償日止，按週年
      利率5 ％計算之利息；暨陳明願供擔保請准為假執行之宣
      告。
三、被告對於原告主張之事實，已於相當時期受合法之通知，而
    於言詞辯論期日不到場，亦未提出準備書狀為任何聲明或陳
    述。
四、先位部分：
（一）按「以不能之給付為契約標的者，其契約為無效。但其不
      能情形可以除去，而當事人訂約時並預期於不能之情形除
      去後為給付者，其契約仍為有效。」民法第246 條第1 項
      但書規定有明文。經查，原告主張兩造於83年12月29日簽
      訂系爭契約，由原告以1,936,660 元向被告買受系爭耕地
      如系爭契約附圖所示特定位置之582 平方公尺之耕地，並
      因農業發展條例89年1 月修正前，系爭耕地不得分割，故
      於系爭契約約定待法令許可辦理分割登記時，被告無條件
      即時辦理分割登記並移轉所有權予原告。原告已依約給付
      價金1,936,660 元，詎被告竟於87年10月25日將系爭耕地
      售予訴外人沈茂易，並於同年11月6 日完成所有權移轉登
      記，其故意毀約不履行其義務而徒生糾葛，自屬可歸責於
      被告之事由，並致給付不能，原告自得解除契約，並於本
      院97年3 月5 日言詞辯論期日以言詞解除契約，並以筆錄
      之送達被告為解除契約之意思表示通知。依系爭契約第16
      條約定，被告除應返還原告所支付之價金外，尚須賠償同
      額之違約金，共計3,873,320 元等事實，被告已於相當時
      期受合法之通知，而於言詞辯論期日不到場，亦未提出準
      備書狀爭執者，應視同自認，並有原告提出與其所述相符
      之不動產買賣契約書及土地登記謄本各1 紙為證，暨本院
      同上言詞辯論筆錄及送達證書各1 紙為憑。原告之主張，
      自為真實可採。經查，兩造於83年12月29日簽訂系爭契約
      時，因農業發展條例89年1 月修正前，為防止農地細分，
      妨礙農業發展，依同條例第30條前段規定，耕地不得分割
      。系爭耕地之地目為旱，其編定使用種類為山坡地保育區
      ，有土地登記簿謄本為憑。兩造既僅就其中特定部分之土
      地為買賣，自屬以不能之給付為契約之標的，惟系爭耕地
      不能分割之係受法律限制，於法律修正得分割時，其不能
      情形自可除去，而兩造訂約時，既已預期並約定於不能之
      情形除去後為給付者，系爭契約依民法第246 條第1 項但
      書規定，自屬有效。
（二）次按「約定之違約金額過高者，法院得減至相當之數額。
      」民法第252 條亦有明文。查，系爭契約既因可歸責於被
      告之事由而為原告解除，已如前述，原告依系爭契約第16
      條約定請求被告返還已付價金1,936,660 元，自為有據。
      原告再依同條約定請求被告給付1,936,660 元之違約金，
      雖非無據，惟本院斟酌原告已交付全部價金，被告於87年
      10月25日將系爭耕地所有權移轉為他人所有，農業發展條
      例89年1 月修正耕地已得分割，原告已得請求，債務全部
      未履行，法定週年利率為5 ％及被告若能如期履行債務時
      ，原告可得享有利益、被告未履行致原告所受損害等情，
      認兩造約定之違約金過高，依職權核減適當金額774,664
      元（計算式：1,936,660 元×5 ％×8 ＝774,664 元）。
      原告請求被告給付已付價金1,936,660 元及違約金774,66
      4 元合計2,711,324 元，於法有據。從而，原告依買賣法
      律關係，先位請求被告給付2,711,324 元，及自97年2 月
      5 日起至清償日止，按週年利率5 ％計算之利息，為有理
      由，應予准許。逾此範圍之請求，為無理由，應予駁回。
五、原告陳明願供擔保，請求宣告執行，原告勝訴部分，經核並
    無不合，爰酌定相當之擔保金額宣告之。原告其餘假執行之
    聲請，因訴經駁回而失所依據，不應准許，併予駁回。
六、本件原告先位主張依解除契約請求返還所受價金及違約金，
    並聲明如認先位主張為無理由時，再依備位主張契約無效依
    不當得利請求返還所受利益，已定有先、備位之順序，並互
    斥不能並存，應為訴之客觀預備合併。本院既認原告先位請
    求一部有理由，並已為原告一部勝訴之判決，就原告備位之
    主張，自無須更為審判，附此說明。
七、訴訟費用之依據：民事訴訟法第79條。
中    華    民    國    97    年    4     月    16    日
                  民事第三庭  法  官  張天民
以上正本係照原本作成
如對本判決上訴，須於判決送達後20日內向本院提出上訴狀
中    華    民    國    97    年    4     月    16    日
                              書記官  劉彩華


司法院資訊處製作；財團法人民間司法改革基金會備份。
